【裁判字號】    98,交聲,67
【裁判日期】    980317
【裁判案由】    違反道路交通管理處罰條例聲明異議
【裁判全文】
臺灣士林地方法院交通事件裁定         98年度交聲字第67號
原處分機關  臺北市交通事件裁決所
異  議  人
即受處分人  甲○○
上列異議人即受處分人因違反道路交通管理處罰條例案件，對於
臺北市交通事件裁決所民國97年12月4 日所為處分（原處分案號
：北市裁申字第裁22-AB0000000號）聲明異議，本院裁定如下：
    主  文
原處分均撤銷。
甲○○汽車駕駛人，駕駛機器腳踏車，不在規定車道行駛，處罰
鍰新臺幣陸佰元，並記違規點數壹點。
其餘撤銷部分，不罰。
    理  由
一、按汽車駕駛人，駕駛機器腳踏車，不在規定車道行駛，處新
    臺幣600 元以上1,800 元以下罰鍰，並記違規點數1 點；汽
    車駕駛人有不服指揮稽查而逃逸之行為，當場不能或不宜攔
    截製單舉發者，得逕行舉發，前項逕行舉發，應記明車輛牌
    照號碼、車型等可資辨明之資料，以汽車所有人為被通知人
    製單舉發，道路交通管理處罰條例第45條第13款、第63條第
    1 項第1 款、第7 條之2 第1 項第4 款、第4 項分別定有明
    文。又汽車指在道路上不依軌道或電力架線而以原動機行駛
    之車輛（包括機器腳踏車），道路交通安全規則第2 條第1
    項第1 款亦有明定。
二、原處分意旨略以：異議人即受處分人甲○○於民國97年9 月
    20日下午6 時17分許，騎乘車牌號碼752-BAF 號重型機車（
    下稱系爭機車），在臺北市○○○路○ 段、敦化北路口往民
    權大橋方向，為警舉發「機器腳踏車，不在規定車道行駛」
    及「違反道路交通管理處罰條例之行為，拒絕停車接受稽查
    而逃逸」之違規，爰依違反道路交通管理處罰條例第45條第
    13款及第60條第1 項規定，分別處罰鍰新臺幣（下同）600
    元、3,000 元。
三、異議意旨略以：受處分人於上揭時、地騎乘系爭機車，停在
    臺北市○○○路○ 段、敦化北路口停止線前之機車停等格內
    等紅燈，當時燈號為直行紅燈，右轉綠燈，伊跟著車流走，
    直走至機車停等格停下，並未行駛於「禁行機車」車道，伊
    行駛之車道左方有一實線、一虛線之雙白線；伊看到警察比
    手勢，指揮伊右轉，伊本來要直走，只好聽從警察指揮右轉
    ，警察未將伊攔下，伊並無拒絕停車接受稽查之故意，原處
    分殊有不當，應予撤銷等語。
四、查受處分人於上開時地駕駛系爭機車，行駛於「禁行機車」
    車道之事實，業據證人即舉發本件違規之員警乙○○證稱：
    上開地點從內側起往外3 個車道均禁行機車，伊發現受處分
    人騎在第二車道靠雙白線處，該車道禁行機車，即以指揮棒
    及吹哨示意受處分人往右邊停靠，另1 名員警在右邊人行道
    指引違規車輛停車，當時未依規定車道行駛之機車很多，受
    處分人車速雖有減慢但並未停車，右轉後就往南騎走，伊記
    下車號，查詢車籍、車主，確認機車顏色與車籍登記之「白
    色」相符，以車主為受通知人逕行舉發等語（本院卷第25、
    26頁），並有上開違規地點照片2 幀，顯示該路口自內側起
    往外三個車道均為「禁行機車」可稽（本院卷第32頁下方照
    片、第34頁上方照片）。按道路交通管理處罰條例科處行政
    罰事件，依據公法爭議之舉證責任分配法則，固應先由行政
    機關就其業已履踐相關正當法律程序，以及人民應受處罰之
    客觀違反法令行為，負證明之責，受處分人就行政機關已為
    相當證明之前開事項，若主張欠缺主觀歸責條件或為其他抗
    辯，亦須就其所辯提出反證。惟行政機關對於前開應為舉證
    事項，並非不得以執行查察取締勤務人員，依據調查人證之
    程序，使就親歷事實提供不可替代之證明方法，受處分人就
    該證人所述見聞經過之真實性倘有質疑，除依法定交互詢問
    程序加以檢驗外，亦不得僅因證人之個人身分、地位或與當
    事人之關係而謂其不得作證，或憑己意指為必須代以其他特
    定之證據方法，此在證人業已具結願依偽證罰則擔保證言可
    信之場合，尤屬當然。上開證人即承辦員警乙○○業就本件
    違規事實證述明確，並提出相關證據，其基於維護交通秩序
    、公眾安全職責所為之舉發，自應受合法、正確之推定，堪
    認證人乙○○上揭證述屬實。受處分人雖執詞否認行駛於「
    禁行機車」之車道，惟受處分人自承：伊知悉上開違規地點
    有「禁行機車」之車道，且有雙白線區隔，當時雙白線在伊
    左手邊（本院卷第24頁），依卷附現場照片所示，受處分人
    所稱之「雙白線」係分隔「左轉車道」及「直行車道」，受
    處分人自承行駛在「雙白線之右方」，仍屬「禁行機車」之
    車道，受處分人明知該處為禁行機車車道，卻未依規定行駛
    之違規事實，應可認定。
五、次按認定犯罪事實所憑之證據，雖不以直接證據為限，間接
    證據亦包括在內。然而無論直接證據或間接證據，其得為訴
    訟上之證明者，須於通常一般之人均不致有所懷疑，而得確
    信其為真實之程度者，始得據為有罪之認定。倘其證明尚未
    達此一程度，而有合理之懷疑存在，而無從使事實審法院得
    有罪之確信時，即應由法院為諭知被告無罪之判決（最高法
    院76年度臺上字第4986號判例參照）。又法院受理交通事件
    ，準用刑事訴訟法之規定，道路交通管理處罰條例第89條前
    段定有明文，是法院審理行為人違反道路交通管理處罰條例
    案件時，當有其適用。從而法院於審理行為人違反道路交通
    管理處罰條例之案件，如就原處分機關所認定之行為人違規
    事實仍有合理之懷疑，而無法確信行為人確有該當於該條例
    各該處罰條文之構成要件事實時，此際即應依罪疑唯輕之原
    則，為受處分人有利之認定。又汽車駕駛人駕駛汽車有違反
    道路交通管理處罰條例之行為，經交通勤務警察或依法令執
    行交通稽查任務人員制止時，不聽制止或拒絕停車接受稽查
    而逃逸者，處新臺幣3,000 元以上6,000 元以下罰鍰，道路
    交通管理處罰條例第60條第1 項固有明定，惟欲以此規定處
    罰汽車駕駛人，除客觀上須有駕駛人違規之情事，尚須該駕
    駛人主觀上有拒絕停車接受稽查而逃逸之意思，始克相當，
    若駕駛人係因不知遭員警攔停而離去，自不能依上開規定予
    以處罰。經查，員警乙○○發現受處分人上開違規行為時，
    其站立位置距離受處分人約2 部小客車車身之距離，當時車
    輛很多，員警無法走到車道上要求受處分人接受稽查，以指
    揮棒及吹哨示意受處分人往右邊靠，受處分人依指揮往右邊
    靠，車速有慢下來，但未停車繼續往前騎走等情，經證人乙
    ○○證述在卷，核與受處分人辯稱：伊看到警察比手勢，順
    著警察手勢右轉等語相符（本院卷第24、28頁），而上開民
    權東路3 段、敦化北路口廣闊，民權東路3 段往民權大橋方
    向多達五個車道，民權東路3 段右轉敦化北路之慢車道則有
    三個車道，員警乙○○站在於路口中間靠內側車道處，有現
    場照片3 幀在卷可稽（本院卷第32頁下方照片、第33頁、第
    34 頁 下方照片），證人乙○○復證稱違規時間車流量大、
    違規車輛多（本院卷第25、26頁），衡以違規時間正逢下班
    時間，交通雍塞，員警忙於指揮交通，縱揮動指揮棒及吹哨
    行為，惟究係指揮交通或攔停違規，駕駛人殊難分辨，受處
    分人是否瞭解員警係指揮其停車接受稽查，非屬無疑；證人
    乙○○雖證稱：伊有出聲告知受處分人停車，對於受處分人
    有無回應並無印象，受處分人應有看見警察，其右轉後人行
    道上另一位員警也使用指揮棒要攔下受處分人（本院卷第25
    、26頁），惟縱員警以口頭告知受處分人靠邊停車，於該交
    通尖峰時段，週遭車聲、人聲嘈雜，受處分人未必能確實聽
    聞員警之口頭指揮；又證人乙○○證稱：受處分人前方有很
    多違規車輛靠右停車接受舉發（本院卷第26頁），足見斯時
    於右邊人行道值勤之員警忙於稽查違規車輛，恐無法確實指
    揮令受處分人瞭解應停車；進者，受處分人本擬直行往民權
    大橋，認為員警指揮其右轉，即依指揮右轉至敦化北路，且
    減慢車速，若受處分人有意逃逸，應係加速直行通過路口逃
    逸，何須減慢車速，並依員警指揮右轉？適足反證受處分人
    主觀上確係認為員警指揮其右轉並依指揮右轉，無從遽認其
    有拒絕接受員警稽查而逃逸之主觀意思，尚難構成道路交通
    管理處罰條例第60條第1 項之違規行為。
六、綜上所述，受處分人辯稱無違規行為云云，並無足採。原處
    分機關以受處分人有上開違規事實而予裁罰固非無見，惟受
    處分人為上揭時地違規之機車駕駛人，原處分機關未依道路
    交通管理處罰條例第63條第1 項第1 款記違規點數1 點，尚
    有未當，此部分異議雖無理由，惟原處分既經異議且有上述
    違法之處，自應予撤銷，另依道路交通管理處罰條例第45條
    第13款、第63條第1 項第1 款及違反道路交通管理事件統一
    裁罰基準表之規定，裁罰如主文第2 項所示。至原處分關於
    受處分人違反道路交通管理處罰條例第60條第1 項部分，依
    現有卷證，並無證據足資證明受處分人主觀上有拒絕停車接
    受稽查而逃逸之故意或過失，原處分遽為裁罰，尚有未洽，
    此部分異議為有理由，此部分裁罰應併予撤銷，改諭知受處
    分人不罰。
據上論斷，應依道路交通案件處理辦法第20條前段，裁定如主文
。
中    華    民    國    98    年    3     月    17    日
                    交通法庭法  官  陳美彤
以上正本證明與原本無異。
如不服本裁定應於送達後5日內向本院提出抗告狀。
                            書記官  吳旻玲
中    華    民    國    98    年    3     月    17    日


司法院資訊處製作；財團法人民間司法改革基金會備份。
